【裁判字號】    96,訴,3231
【裁判日期】    981204
【裁判案由】    確認優先購買權存在
【裁判全文】
臺灣臺中地方法院民事判決  96年度訴字第3231號
原      告  己○○
            戊○○
            巳○○○
            林徐銀妹
            午○○
            天○○
            亥○○
            宙○○
            地○○
            戌○○
            丙○○
            乙○○
            甲○○
            丁○○
            辛○○
            庚○○
            陳褘聰
（上三人即原告林素娥之承受訴訟.
            宇○○
            酉○○
            申○○
            玄○○
            辰○○
            黃○○○
            Ａ○○○
共      同
訴訟代理人  洪松林律師
被      告  癸○○
訴訟代理人  王德凱律師
被      告  子○○
（兼被告黃靜夏之承受訴訟人）
被      告  寅○○
            卯○○
            丑○○
（上三人即被告黃靜夏之承受訴訟.
上列當事人間確認優先購買權存在事件，本院於民國98年11月16
日言詞辯論終結，判決如下：
    主    文
原告之訴及假執行之聲請均駁回。
訴訟費用由原告負擔。
    事 實 及 理 由
壹、程序事項：
  一、本件被告子○○、寅○○、卯○○、丑○○未於言詞辯論
      期日到場，核無民事訴訟法第386條所列各款情形，爰依
      原告之聲請，就被告子○○、寅○○、卯○○、丑○○部
      分由其一造辯論而為判決。
  二、按當事人死亡者，訴訟程序在有繼承人承受其訴訟以前當
      然停止；當事人不聲明承受訴訟時，法院亦得依職權，以
      裁定命其續行訴訟，民事訴訟法第168條、第178條分別定
      有明文。原告林素娥於本件訴訟繫屬中之民國（下同）98
      年2月18日死亡，業經其繼承人辛○○、庚○○、陳褘聰
      聲明承受訴訟，核無不合。又被告黃靜夏於本件訴訟繫屬
      中之97年9月8日死亡，其繼承人即被告子○○、寅○○卯
      ○○、丑○○均未依法聲明承受訴訟，業經本院本院裁定
      命被告子○○、寅○○、卯○○、丑○○承受訴訟，先予
      敘明。
  三、按訴狀送達後，原告不得將原訴變更或追加他訴。但上開
      規定於被告同意者無礙，民事訴訟法第255條第1項第1款
      定有明文。本件起訴時，僅由原告己○○、戊○○、丙○○、乙○○、甲○○、丁○○及原告辛○○、庚○○、壬○○之被繼承人林素娥等共7人提起訴訟，而聲明請求：
      「(一)確認原告己○○、戊○○就坐落台中縣后里鄉○○○
      段434-4地號土地（下稱系爭土地）內如附圖所示編號7部
      分面積23.31平方公尺、編號8部分面積151.62平方公尺、
      編號9部分面積131.74平方公尺、編號12部分面積22.05
      平方公尺之四筆土地有優先購買權存在。被告就上開四筆
      土地之買賣行為准原告以同一條件承購。被告癸○○應將
      系爭土地台中縣豐原地政事務所於民國88年7月14日以買
      賣為原因所為所有權移轉登記塗銷。被告子○○、黃靜夏
      應將上開四筆土地按出售予被告癸○○同一條件出售予原
      告己○○、戊○○，並辨理所有權移轉登記予原告己○○
      、戊○○。(二)確認原告丙○○、乙○○、甲○○、丁○○
      、林素娥就系爭土地內如附圖所示編號1部分面積128.16
      平方公尺、編號2部分面積96.64平方公尺之二筆土地有優
      先購買權存在。被告就上開二筆土地之買賣行為准原告以
      同一條件承購。被告癸○○應將系爭土地台中縣豐原地政
      事務所於民國88年7月14日以買賣為原因所為所有權移轉
      登記塗銷。被告子○○、黃靜夏應將上開二筆土地按出售
      予被告癸○○同一條件出售予原告丙○○、乙○○、甲○○、丁○○、林素娥，並辨理所有權移轉登記予原告丙○○、乙○○、林土吉、丁○○、林素娥。(三)原告願供擔保
      ，請准宣告假執行。」嗣於訴訟進行中，午○○、天○○
      、亥○○、宙○○、巳○○○、地○○、戌○○、未○○○、宇○○、酉○○、申○○、玄○○、辰○○、黃○○○、Ａ○○○等15人請求追加為原告，並更正原告之聲明
      為請求：「(一)確認原告己○○、戊○○就系爭土地內如附
      圖所示編號7部分面積23.31平方公尺、編號8部分面積151
      .62平方公尺、編號9部分面積131.74平方公尺、編號12部
      分面積22.05平方公尺之四筆土地有優先承買權存在。被
      告就上開四筆土地之買賣行為准原告以同一條件承購。被
      告癸○○應將系爭土地台中縣豐原地政事務所於民國88年
      7 月14日以買賣為原因所為所有權移轉登記塗銷。被告子
      ○○、寅○○、卯○○、丑○○應將上開四筆土地按出售
      予被告癸○○同一條件出售予原告己○○、戊○○，並辨
      理所有權移轉登記予原告己○○、戊○○。(二)確認原告丙○○、乙○○、甲○○、丁○○、辛○○、庚○○、陳褘
      聰就系爭土地內如附圖所示編號1部分面積128.16平方公
      尺、編號2部分面積96.64平方公尺之二筆土地有優先購買
      權存在。被告就上開二筆土地之買賣行為准原告以同一條
      件承購。被告癸○○應將系爭土地台中縣豐原地政事務所
      於民國88年7月14日以買賣為原因所為所有權移轉登記塗
      銷。被告子○○、寅○○、卯○○、丑○○應將上開二筆
      土地按出售予被告癸○○同一條件出售予原告丙○○、乙○○、甲○○、丁○○、辛○○、庚○○、陳褘聰，並辨
      理所有權移轉登記予原告丙○○、乙○○、林土吉、丁○○、辛○○、庚○○、陳褘聰。(三)確認原告申○○、玄○○、辰○○、黃○○○、Ａ○○○、林徐銀妹就系爭土地
      內如附圖所示編號3部分面積96.6平方公尺、編號4部分面
      積146平方公尺、編號6部分面積19.53平方公尺、編號10
      部分面積56.07平方公尺之四筆土地有優先購買權存在。
      被告就上開四筆土地之買賣行為准原告以同一條件承購。
      被告癸○○應將系爭土地台中縣豐原地政事務所於88年7
      月14日以買賣為原因所為所有權移轉登記塗銷。被告子○○、寅○○、卯○○、丑○○應將上開四筆土地按出售予
      被告癸○○同一條件出售予原告申○○、玄○○、辰○○
      、黃○○○、Ａ○○○、林徐銀妹，並辦理所有權移轉登
      記予原告申○○、玄○○、辰○○、黃○○○、Ａ○○○
      、林徐銀妹。(四)確認原告巳○○○、地○○、戌○○、酉
      ○○、宇○○就系爭土地內如附圖所示編號5部分面積91.
      6平方公尺、編號11部分面積20.79平方公尺、編號13部分
      面積23.31平方公尺之三筆土地有優先購買權存在。被告
      就上開三筆土地之買賣行為准原告以同一條件承購。被告
      癸○○應將系爭土地台中縣豐原地政事務所於88年7月14
      日以買賣為原因所為所有權移轉登記塗銷。被告子○○、
      寅○○、卯○○、丑○○應將上開三筆土地按出售予被告
      癸○○同一條件出售予原告巳○○○、地○○、戌○○、
      酉○○、宇○○，並辦理所有權移轉登記予原告巳○○○
      、地○○、戌○○、酉○○、宇○○。(五)確認原告午○○
      、天○○、亥○○、宙○○就系爭土地內如附圖所示編號
      14部分面積179.11平方公尺之土地有優先購買權存在。被
      告就上開土地之買賣行為准原告以同一條件承購。被告癸○○應將系爭土地台中縣豐原地政事務所於民國88年7月
      14日以買賣為原因所為所有權移轉登記塗銷。被告子○○
      、寅○○、卯○○、丑○○應將上開土地按出售予被告癸○○同一條件出售予原告午○○、天○○、亥○○、宙○○，並辦理所有權移轉登記予原告午○○、天○○、亥○○、宙○○。(六)原告願供擔保請准予宣告假執行。」被告
      陳明同意追加原告午○○等15人所為訴之追加，核與前開
      規定無違，應予准許，併予敘明。
貳、原告主張：被告子○○及已故被告黃靜夏於83年12月24日向
    訴外人張初惠買受系爭土地，而取得系爭土地之所有權，被
    告子○○之應有部分為4分之1、被告黃靜夏之應有部分為4
    分之3。原告等就系爭土地與被告子○○、黃靜夏間有租地
    建屋之法律關係存在，詎被告子○○、黃靜夏於88年6月25
    日未通知原告行使基地承租人之優先購買權下，即逕將系爭
    土地出售予被告癸○○，並於88年7月14日完成所有權移轉
    登記，後被告癸○○進而對原告提起拆屋還地之訴訟，原告
    為保全原告所有、坐落系爭土地上之建物，爰訴請確認原告
    分別就各原告所有建物占有系爭土地部分有優先購買權存在
    及塗銷被告間就系爭土地所為之所有權移轉登記，並請求被
    告子○○及寅○○、卯○○、丑○○將系爭土地按被告子○○、黃靜夏與被告癸○○間所定同樣條件，將原告所有房屋
    分別占用系爭土地之部分，由原告分別優先購買並移轉土地
    所有權予各原告。至原告主張優先購買之土地，雖非系爭土
    地之全部，但可透過合併分割交換土地之方式讓土地持有人
    皆能充分利用，不致影響土地所有權人使用土地之經濟效益
    等語。並聲明：(一)確認原告己○○、戊○○就系爭土地內如
    附圖所示編號7部分面積23.31平方公尺、編號8部分面積151
    .62平方公尺、編號9部分面積131.74平方公尺、編號12部分
    面積22.05平方公尺之四筆土地有優先承買權存在。被告就
    上開四筆土地之買賣行為准原告以同一條件承購。被告癸○○應將系爭土地台中縣豐原地政事務所於民國88年7月14日
    以買賣為原因所為所有權移轉登記塗銷。被告子○○、寅○○、卯○○、丑○○應將上開四筆土地按出售予被告癸○○
    同一條件出售予原告己○○、戊○○，並辨理所有權移轉登
    記予原告己○○、戊○○。(二)確認原告丙○○、乙○○、甲○○、丁○○、辛○○、庚○○、陳褘聰就系爭土地內如附
    圖所示編號1部分面積128.16平方公尺、編號2部分面積96.6
    4平方公尺之二筆土地有優先購買權存在。被告就上開二筆
    土地之買賣行為准原告以同一條件承購。被告癸○○應將系
    爭土地台中縣豐原地政事務所於民國88年7月14日以買賣為
    原因所為所有權移轉登記塗銷。被告子○○、寅○○、卯○○、丑○○應將上開二筆土地按出售予被告癸○○同一條件
    出售予原告丙○○、乙○○、甲○○、丁○○、辛○○、庚○○、陳褘聰，並辨理所有權移轉登記予原告丙○○、乙○○、林土吉、丁○○、辛○○、庚○○、陳褘聰。(三)確認原
    告申○○、玄○○、辰○○、黃○○○、Ａ○○○、林徐銀
    妹就系爭土地內如附圖所示編號3部分面積96.6平方公尺、
    編號4部分面積146平方公尺、編號6部分面積19.53平方公尺
    、編號10部分面積56.07平方公尺之四筆土地有優先購買權
    存在。被告就上開四筆土地之買賣行為准原告以同一條件承
    購。被告癸○○應將系爭土地台中縣豐原地政事務所於88
    年7月14日以買賣為原因所為所有權移轉登記塗銷。被告子
    ○○、寅○○、卯○○、丑○○應將上開四筆土地按出售予
    被告癸○○同一條件出售予原告申○○、玄○○、辰○○、
    黃○○○、Ａ○○○、林徐銀妹，並辦理所有權移轉登記予
    原告申○○、玄○○、辰○○、黃○○○、Ａ○○○、林徐
    銀妹。(四)確認原告巳○○○、地○○、戌○○、酉○○、宇
    ○○就系爭土地內如附圖所示編號5部分面積91.6平方公尺
    、編號11部分面積20.79平方公尺、編號13部分面積23.31平
    方公尺之三筆土地有優先購買權存在。被告就上開三筆土地
    之買賣行為准原告以同一條件承購。被告癸○○應將系爭土
    地台中縣豐原地政事務所於88年7月14日以買賣為原因所為
    所有權移轉登記塗銷。被告子○○、寅○○、卯○○、丑○○應將上開三筆土地按出售予被告癸○○同一條件出售予原
    告巳○○○、地○○、戌○○、酉○○、宇○○，並辦理所
    有權移轉登記予原告巳○○○、地○○、戌○○、酉○○、
    宇○○。(五)確認原告午○○、天○○、亥○○、宙○○就系
    爭土地內如附圖所示編號14部分面積179.11平方公尺之土地
    有優先購買權存在。被告就上開土地之買賣行為准原告以同
    一條件承購。被告癸○○應將系爭土地台中縣豐原地政事務
    所於民國88年7月14日以買賣為原因所為所有權移轉登記塗
    銷。被告子○○、寅○○、卯○○、丑○○應將上開土地按
    出售予被告癸○○同一條件出售予原告午○○、天○○、亥
    ○○、宙○○，並辦理所有權移轉登記予原告午○○、天○○、亥○○、宙○○。(六)原告願供擔保，請准予宣告假執行
    。
參、被告方面：
  一、被告子○○、寅○○、卯○○、丑○○經合法通知，未於
      言詞辯論期日到場，亦未提出書狀作何聲明或陳述。
  二、被告癸○○則以：訴外人張初惠於43年7月23日取得系爭
      土地之所有權，後張初惠於83年12月24日將系爭土地出賣
      予已故被告黃靜夏，黃靜夏再於84年6月24日移轉系爭土
      地之應有部分4分之1與訴外廖文和，經廖文和於85年2月5
      日將其應有部分再移轉登記與被告子○○，被告子○○、
      黃靜夏則於88年6月25日將系爭土地與同段434-5、434-10
      8、435-5、435-9 2、435-93、435-95地號土地，以每坪
      新台幣（下同）5萬元、合計1億4,890萬元之價格先出賣
      與予被告癸○○，並於88年7月14日將上開七筆土地所有
      權全部移轉登記與被告癸○○。原告與被告子○○及已故
      黃靜夏就系爭土地固有租地建屋之法律關係，且未約定租
      賃期限，依當事人之真意，應係租用至房屋不堪使用時為
      止，而原告在系爭土地上之建物，於被告另案訴請原告拆
      屋還地訴訟中，經臺灣高等法院臺中分院（95年度上更(一)
      字第55號）囑託臺灣省建築師公會就原告所有坐落系爭土
      地上之房屋進行鑑定，鑑定結果認原告所有、坐落系爭土
      地上之房屋均已達不堪使用之程度，有臺清省建築師公會
      96年11月9日96台建師鑑（96020）字第632-7號函送之鑑
      定報告書可稽，原告所有坐落系爭土地上之房屋既已達不
      堪使用之程度，原告就系爭土地之租地建屋法律關係於其
      等所有房屋達「不堪使用時」即已消滅，原告已無從依土
      地法第104條之規定主張基地承租人之優先購買權。況原
      告雖主張優先購買權，然其主張優先購買者僅係系爭土地
      之「部分土地」，與被告癸○○向被告子○○、黃靜夏所
      買賣者，係系爭土地之所有權「全部」不同，原告顯非以
      「同樣條件」主張優先購買權，與土地法第104條第1項之
      規定亦有未合。且被告子○○、黃靜夏早於88年7月14日
      即以買賣為原因，將系爭土地移轉登記與被告癸○○，原
      告遲至96年12月4日始提起本件訴訟主張行使優先購買權
      ，其長期不行使權利，亦有悖於法之安定性等語。並聲明
      ：(一)原告之訴及假執行之聲請均駁回。(二)如受不利之判決
      ，被告願供擔保，請准宣告免為假執行。
肆、法院之判斷：
  一、按確認之訴非原告有即受確認判決之法律上利益者，不得
      提起。所謂即受確認判決之法律上利益，係指法律關係之
      存否不明確，原告主觀上認其在法律上之地位有不安之狀
      態存在，且此種不安之狀態，能以確認判決將之除去者而
      言，若縱經法院判決確認，亦不能除去其不安之狀態者，
      即難認有受確認判決之法律上利益（最高法院52年台上字
      第1240號判例意旨參照）。經查，原告主張就其等所有房
      屋分別坐落系爭土地之基地部分，各有土地法第104條第1
      項規定之基地承租人優先購買權存在，被告則抗辯原告之
      基地承租人優先購買權，業因原告所有、坐落系爭土地上
      之房屋已達不堪使用之程度，致基地租賃關係終止而消滅
      ，且原告行使優先購買權之方式亦與土地法第104條第1項
      之規定未合等語，是兩造對原告就系爭土地是否有優先購
      買權存在有所爭執，致原告之優先購買權存否不明確，原
      告得否行使優先購買權之私法上地位即有不安之狀態，而
      原告此項不安狀態得以確認判決除去之，原告有提起本件
      確認訴訟之法律上利益，應先敘明。
  二、下列事實為兩造所不爭執，且有土地登記謄本、戶籍謄本
      及繼承系統表附卷可稽，自堪信為真正：
    (一)被告子○○及已故被告黃靜夏於83年12月24日向訴外人張
      初惠買受系爭土地，而取得系爭土地之所有權，被告子○○之應有部分為4分之1、被告黃靜夏之應有部分為4分之3
      。
    (二)原告與被告子○○、黃靜夏間就系爭土地有租地建屋之基
      地租賃法律關係存在。
    (三)原告己○○、戊○○於系爭土地如附圖所示編號7、8、9
      、12部分土地上有房屋，原告丙○○、乙○○、甲○○、
      丁○○、辛○○、庚○○、陳褘聰於系爭土地如附圖所示
      編號1、2部分土地上有房屋，原告申○○、玄○○、辰○○、黃○○○、Ａ○○○、林徐銀妹於系爭土地如附圖所
      示編號3、4、6、10部分土地上有房屋，原告巳○○○、
      地○○、戌○○、酉○○、宇○○於系爭土地如附圖所示
      編號5、11、13部分土地上有房屋，原告午○○、天○○
      、亥○○、宙○○於系爭土地如附圖所示編號14部分土地
      上有房屋。
    (四)被告子○○、黃靜夏於88年6月25日，將系爭土地（所有
      權全部）出售予被告癸○○，並於88年7月14日完成所有
      權移轉登記。
    (五)被告子○○、黃靜夏將系爭土地出售於被告癸○○時，並
      未依土地法第104條第2項之規定，通知原告等人行使基地
      承租人之優先購買權。
    (六)黃靜夏於本件訴訟進行中之97年9月8日死亡，其繼承人為
      被告子○○、寅○○、卯○○、丑○○。
  三、原告主張就其等所有房屋分別坐落系爭土地之基地部分，
      各有土地法第104條第1項規定基地承租人之優先購買權存
      在，為被告癸○○所否認，是本件兩造爭執之焦點乃為：
      原告所主張之基地承租人優先購買權是否存在？按基地出
      賣時，地上權人、典權人或承租人有依同樣條件優先購買
      之權，土地法第104條第1項定有明文。是基地承租人依上
      開規定行使優先購買權時，須表明願依基地出賣時之「同
      樣條件」購買，始得優先購買，而所謂「同樣條件」，係
      指標的物及價金均需相同，此乃基於標的物及價金為買賣
      契約之要素，為買賣契約必要之點所為當然之解釋。查被
      告子○○、黃靜夏於88年6月25日，係將系爭土地所有權
      全部出售予被告癸○○，並於88年7月14日完成所有權移
      轉登記，均為兩造不爭執之事實，堪信為真正，已如前述
      。又原告與被告子○○、黃靜夏間就系爭土地有租地建屋
      之基地租賃法律關係存在，故而原告己○○、戊○○於系
      爭土地如附圖所示編號7、8、9、12部分土地上有房屋，
      原告丙○○、乙○○、甲○○、丁○○、辛○○、庚○○
      、陳褘聰於系爭土地如附圖所示編號1、2部分土地上有房
      屋，原告申○○、玄○○、辰○○、黃○○○、Ａ○○○
      、林徐銀妹於系爭土地如附圖所示編號3、4、6、1 0 部
      分土地上有房屋，原告巳○○○、地○○、戌○○、酉○○、宇○○於系爭土地如附圖所示編號5、11、13部分土
      地上有房屋，原告午○○、天○○、亥○○、宙○○於系
      爭土地如附圖所示編號14部分土地上有房屋等事實，亦為
      兩造所不爭執，並於另案被告黃燈煌訴請原告拆屋還地事
      件中，經本院及臺灣高等法院臺中分院勘驗現場並囑託台
      中縣豐原地政事務所測量，分別製有堪驗筆錄及土地複丈
      成果圖附卷可按，業經調閱本院89年度訴第1749號全卷（
      含臺灣高等法院臺中分院91年度上字第397號卷、95年度
      上更(一)字第55號卷及最高法院95年度台上字第2497號卷）
      查核屬實。則原告於被告子○○、黃靜夏將系爭土地出售
      予被告黃燈煌時，縱原告與被告子○○、黃靜夏間就系爭
      土地之基地租賃關係仍存在，並仍對被告黃燈煌有其效力
      ，然原告欲行使其基地承租人之優先購買權，依土地法第
      104條第1項之規定及前揭說明，仍應以與被告子○○、黃
      靜夏與被告黃燈煌間買賣契約「同樣條件」行使其優先購
      買權，除買賣價金需相同外，自亦不得變更為買賣契約要
      素之買賣標的物。按被告子○○、黃靜夏與被告黃燈煌間
      於88年6月25日就系爭土地所為買賣之標的，係系爭土地
      所有權全部，已詳如前述，而原告僅就其等所有房屋分別
      坐落系爭土地之基地部分，各別主張有基地承租人之優先
      購買權存在，並表示僅就各該占用部分行使基地承租人之
      優先購買權，參照系爭土地之面積達5,082平方公尺，而
      原告主張優先購買之土地面積（即原告所有房屋坐落基地
      之面積，亦即附圖所示編號1至14號部分土地之面積）合
      計僅1186.53平方公尺，原告僅主張就系爭土地之部分土
      地（即附圖所示編號1至14號部分土地）主張有優先購買
      權存在，原告主張優先購買之標的物，與被告間買賣之標
      的物顯非相同，於法已有未合。況原告所主張之優先購買
      權內容，係分別就原告各別占用系爭土地之特定部分為之
      ，實質上將使系爭土地產生分割之效果，顯然亦已逾被告
      子○○、黃靜夏與被告黃燈煌就系爭土地所為買賣條件之
      範圍。從而，原告主張各就其等所有房屋坐落系爭土地之
      基地部分（即附圖編號1至14號部分土地），分別有基地
      承租人之優先購買權存在，並主張行使其優先購買權，進
      而訴請被告黃燈煌塗銷系爭土地之所有權移轉登記，及訴
      請被告子○○、寅○○、卯○○、廖佩玲將原告所有房屋
      占用系爭土地之部分，分別出售予各占用之原告及辦理所
      有權移轉登記，於法尚屬無據，無從准許，應予駁回。原
      告之訴既經駁回，其假執行之聲請即失所附麗，應併予駁
      回。
  四、本件判決之結果已臻明確，兩造其餘主張暨攻擊防禦方法
      ，經審酌均於判決結果無影響，毋庸一一贅述，附此敘明
      。
伍、結論：本件原告之訴為無理由，依民事訴訟法第385條第1項
    前段、第78條、第85第1項，判決如主文。
中    華    民    國    98    年    12    月    4    日
                  民事第二庭    法  官  呂麗玉
正本係照原本作成。
如對本判決上訴，須於判決送達後20日內向本院提出上訴狀。
中    華    民    國    98    年    12    月    4    日
                                書記官


司法院資訊處製作；財團法人民間司法改革基金會備份。
